ACORDAO-COMPLETO-2553250

ACÓRDÃO 2149/2022 ATA 37/2022 - PLENÁRIO

VISTOS, relatados e discutidos estes autos de embargos de declaração opostos pelos Srs. Pedro Luiz Teruel e Rômulo de Macedo Vieira ao Acórdão 1958/2022-TCU-Plenário, 
ACORDAM os Ministros do Tribunal de Contas da União, reunidos em sessão do Plenário, ante as razões expostas pelo Relator, em: 
9.1. conhecer dos embargos de declaração opostos pelos Srs. Pedro Luiz Teruel e Rômulo de Macedo Vieira para, no mérito, rejeitá-los; e
9.2. dar ciência desta deliberação aos recorrentes e à Procuradoria da República no Estado de Mato Grosso do Sul.

Embargos de declaração contra acórdão negou provimento aos recursos de reconsideração interpostos em face de deliberação que julgou irregulares as contas dos embargantes, com condenação em débito, em razão de irregularidades em convênio cujo objeto era continuação de projeto de irrigação no Município de Itaporã/MS.

Entidades/órgãos do Governo do Estado do Mato Grosso do Sul.

3. Interessados/Responsáveis/Recorrentes:
3.1. Interessado: Ministério da Integração Nacional (extinta).
3.2. Responsáveis: Delcídio do Amaral Gomez (XXX.279.828-XX); Fernando Montenegro Cabral de Vasconcellos Filho (XXX.798.997-XX); Jesus Alfredo Ruiz Sulzer (XXX.275.587-XX); Paulo Sergio de Oliveira (XXX.231.756-XX); Pedro Luiz Teruel (XXX.180.198-XX); Romulo de Macedo Vieira (XXX.630.451-XX).
3.3. Recorrentes: Pedro Luiz Teruel (XXX.180.198-XX); Romulo de Macedo Vieira (XXX.630.451-XX).

13.1. Ministros presentes: Bruno Dantas (na Presidência), Benjamin Zymler (Relator), Augusto Nardes e Aroldo Cedraz.
13.2. Ministros-Substitutos convocados: Marcos Bemquerer Costa e Weder de Oliveira.

ROMULO DE MACEDO VIEIRA

PEDRO LUIZ TERUEL

BENJAMIN ZYMLER

Ministro Benjamin Zymler.

Trata-se de embargos de declaração opostos pelo Sr. Pedro Luiz Teruel, ex-Secretário de Habitação e Infraestrutura de Mato Grosso do Sul, e pelo Sr. Rômulo de Macedo Vieira, ex-Secretário de Infraestrutura Hídrica do Ministério da Integração Nacional, ao Acórdão 1958/2022-TCU-Plenário. Por meio dessa decisão, este Colegiado negou provimento aos recursos de reconsideração por eles apresentados. 
2.	Transcrevo a essência do recurso apresentado pelo Sr. Pedro Luiz Teruel (peça 210) :
"Respeitosamente, porém, resta uma importante questão a ser esclarecida, visando este recurso sanar contradição, com efeito modificativo.
Isso porque 3 órgãos técnicos do TCU e o Ministério Público de Contas verificaram a ocorrência da prescrição da pretensão fiscalizatória da Corte para o caso dos autos (códigos 65475155, 65922267, 66308322 e 68122385) .
Também opinou o órgão técnico, em relação ao embargante, pela nulidade da citação (itens 7.24 a 7.27 e 9.b) , pela ausência de nexo de causalidade (itens 7.29, 7.35, 7.37, 7.38) e pela ausência de responsabilidade (itens 8.4 a 8.32 e 9.d) , mas o presente aclaratório cuida apenas do tema da prescrição.
Quanto à prescrição, registrou o órgão técnico (código 65475155) : '5.37. Entende-se que, em relação aos Srs. Pedro Luiz Teruel, ex-Secretário de Habitação e Infraestrutura de Mato Grosso do Sul e Rômulo de Macedo Vieira, ex-Secretário de Infraestrutura Hídrica do Ministério da Integração Nacional, o débito também se encontra prescrito. 5.38. Observa-se que os ex-gestores foram condenados por terem assinado o termo do convênio 76/1999, seu plano de trabalho e o 1º Termo Aditivo. Dessa forma, entende-se, de maneira conservadora, que o termo inicial para a contagem do prazo prescricional deve ser o dia 10/7/2000 (peça 1, p. 216) , data em que foi publicado o termo aditivo do convênio em questão. 5.39. Assim, verifica-se o decurso de mais de cinco anos entre a assinatura do termo aditivo (10/7/2000) e o primeiro marco interruptivo (28/11/2006 - autuação do TC Processo 027.521/2006-6 nesta Corte) '; '5.41. Esclarece-se, para ser enfático, que nos termos da Lei 9.873/1999, ocorreu a prescrição, embora, após o primeiro marco interruptivo que já caracteriza a prescrição, não houve paralisação do processo por mais de três anos'.
Não obstante, segundo o mesmo órgão técnico da Corte de Contas, ainda que se considere (indevidamente) o prazo prescricional como sendo o de dez anos (Código Civil) , terá ocorrido a prescrição (itens 5.12 a 5.16 da análise) . 
Como dito, outros órgãos técnicos e o MPC concordaram com a prescrição.
Basearam suas fundamentadas conclusões no dever de respeito à recente (posterior ao recurso de reconsideração do embargante) jurisprudência do STF, em regime de Repercussão Geral, no RE 636.886 (Tema 899) , cuja ratio decidendi revela que prescreve em cinco anos a pretensão de imputação de débito ou multa no âmbito do controle externo, com o que a atividade fiscalizadora do Tribunal de Contas da União é sujeita a prazo extintivo.
E isso vem sendo explicado pelos órgãos técnicos do TCU em outros casos, a exemplo de peça juntada (código 65475140) , produzida no TC Processo 027.624/2018-8, pontuando que 'A finalidade de se estabelecer prazo de prescrição é exatamente a de inibir a conduta apuratória após o transcurso de tempo suficiente para fazer presumir as dificuldades de defesa para aquele a quem se atribui a responsabilidade pelo suposto ilícito, além das inconveniências, para a estabilidade das relações jurídicas, de se perpetuar, indefinidamente, a possibilidade da persecução', de modo que 'Assim sendo, é forçoso concluir que também é prescritível a pretensão de ressarcimento exercida pelo TCU com o fim de apurar a ocorrência de prejuízo ao erário e condenar o agente que lhe deu causa. Essa conclusão resulta nem tanto da incidência direta da tese fixada no tema 899 da repercussão geral (porque específica para a fase de execução) , e sim das razões de decidir utilizadas nesse precedente, que delimitaram o sentido e o alcance da ressalva contida no art. 37, § 5º, da Constituição Federal, demonstrando que tal ressalva não se estende à atividade de controle externo exercida pelo tribunal de contas", atualmente dois regimes sendo adotados "para o exame da prescrição da punição: o sistema do Código Civil, acolhido pelo TCU (Acórdão 1441/2016-TCU-Plenário) , e o regime da Lei 9.873/1999, que tem sido aplicado pelo STF em mandados de segurança impetrados contra decisões do tribunal de contas', sugerindo que 'Acerca dessas discussões, vejam-se também, exemplificativamente, as manifestações do Ministério Público junto ao TCU nos processos TC Processo 018.404/2007-9 e TC Processo 020.635/2004-9, assim como a da Consultoria Jurídica no processo TCU/Conjur Processo 017.625/2020-3, todas com substanciosas contribuições para o debate', constatando que 'Especificamente em casos envolvendo sanções aplicadas pelo TCU, a prescrição foi discutida pelo STF em julgamentos posteriores ao Acórdão 1441/2016-TCU-Plenário. Já há decisões colegiadas de ambas as turmas do STF no sentido de que pretensão punitiva no processo de controle externo é regida pela Lei 9.873/1999 (1ª Turma: MS 32.201, DJe-173, 4/8/2017; 2ª Turma: MS 35.512-AgR, DJe-135, 19/6/2019 e MS 36.067, DJe-234, 28/10/2019) ', concluindo que 'c) em decorrência do sentido e alcance do art. 37, § 5º, da Constituição Federal, definidos pelo STF no julgamento do Recurso Extraordinário 636.886, é prescritível a pretensão reparatória exercida pelo tribunal de contas. Os fundamentos da decisão e a ausência de ressalvas na enunciação da tese permitem concluir que a ação de ressarcimento pode se desenvolver a qualquer tempo, na hipótese de condutas dolosas, apenas no âmbito judicial, sujeitando-se à prescrição na esfera administrativa; d) até que sobrevenha norma específica para disciplinar a prescrição relativa à atuação do tribunal de contas, entende-se aplicável o regime previsto na Lei 9.873/1999. Referida lei contempla parâmetros que preponderam no conjunto de normas de direito público e que são compatíveis com o rito do processo de controle externo, e já é utilizada pelo STF para estabelecer limitação temporal ao exercício da pretensão punitiva pelo TCU'.
Outro exemplo é a manifestação no TC Processo 019.363/2019-2 (peça 123, f. 4-5) .
Portanto, à luz da verificada jurisprudência do STF, configurada a prescrição da pretensão de controle externo no caso dos autos, inviabilizada restou a rejeição da prestação de contas e a respectiva condenação.
A par disso, é sabido que a observância da jurisprudência contribui 'para a consecução da ordem jurídica justa e isonômica' (Rodolfo de Camargo Mancuso, 'Divergência Jurisprudencial e Súmula Vinculante', RT, 1999, p. 41) . O próprio STF entende que 'o grande papel da repercussão geral é funcionar como um precedente que orientará as jurisdições inferiores' (RE 669.069) .
Ocorre que o acórdão embargado, mesmo tendo transcrito integralmente tais manifestações produzidas para o caso dos autos por órgãos técnicos da Corte e pelo MPC, acabou argumentando que 'as ações de ressarcimento movidas pelo Estado contra os agentes causadores de danos ao Erário são imprescritíveis', mas que o TCU em 09.3.2022 'decidiu expedir comando à Segecex para a formação de grupo técnico de trabalho para que apresente projeto de ato normativo disciplinando 'o tema da prescrição da pretensão ressarcitória e da prescrição da pretensão punitiva no âmbito do controle externo, tendo por base jurisprudência predominante do Supremo Tribunal Federal, adequando-a às especificidades das diversas formas de atuação do Tribunal de Contas da União', deixando de aplicar imediatamente a jurisprudência do STF, mesmo reconhecendo que a Corte de Contas a ela precisa se amoldar e mesmo reconhecendo que no caso dos autos terá operado sim a prescrição por qualquer dos prazos (cinco ou dez anos) que se eleja (itens 28 a 31, voto relator) , ao final concluindo que 'no âmbito deste Tribunal, está mantido, por ora, o posicionamento jurisprudencial atual pela imprescritibilidade das condenações em débito até que o Plenário revisite a questão' - sendo essa contradição que se pede seja sanada, respeitosamente.
Sanada a contradição, a fim de ser respeitada e aplicada imediatamente a jurisprudência do STF, pede-se a aplicação do consequente efeito modificativo, excluindo a responsabilidade do embargante e tornando insubsistente o acórdão.
Pelo exposto, pede-se admissão no efeito suspensivo (art. 287, §3º, RITCU) e provimento do recurso, com caráter infringente."
3.	Transcrevo agora a essência do recurso apresentado pelo Sr. Rômulo de Macedo Vieira (peça 223) :
"III - Da obscuridade
5. Em preliminar de nulidade da citação, o ora embargante argumentou, em seu recurso de reconsideração (peça 131) , que:
'6. Da leitura atenta do voto condutor do acórdão recorrido [Acórdão 1924/2019-TCU-Plenário], é possível então depreender o seguinte:
1º) a conduta culposa praticada pelo Sr. RÔMULO DE MACEDO VIEIRA teria sido assinar 'o termo do convênio 76/1999, seu plano de trabalho e 1º Termo Aditivo' sem antes 'revisitar as bases que o justificavam', ainda que o aludido convênio 'representasse continuação ao convênio anterior'; 2º) o resultado ilícito restara caracterizado ante o 'não atingimento dos objetivos dos convênios 40/1997 e 76/1999';
[...] 9. O chamamento do Sr. RÔMULO se deu na condição de 'ex-Secretário de Infraestrutura Hídrica do Ministério da Integração Nacional, responsável por aprovar o Plano de Trabalho (peça 01, p. 40-44) , bem como por assinar o Termo de Convênio, no valor de R$4.300.000,00 (peça 01, p. 76-96) , e o 1º Termo Aditivo, no valor de R$2.895.000,00 (peça 01, p. 210-214) '. Portanto, para fim de citação perante o TCU, sua conduta ilícita teria sido comissiva: aprovar e assinar. Em momento algum, no ofício citatório, lhe foi informado que
deveria apresentar defesa por conduta omissiva, mais especificamente por não haver 'revisitado as bases' que justificavam o Convênio 76/1999, ou seja, por não ter revisitado o Convênio 40/1997 antes da aprovação/assinatura do Convênio 76/1999, conduta omissiva que, conforme o voto condutor do acórdão recorrido, foi o real motivo da sua condenação em débito.'
6. Em síntese, a conduta supostamente ilícita do ora embargante foi descrita no ofício citatório de modo absolutamente incompleto, vago, aberto, comprometendo sobremaneira a produção de uma defesa efetiva e eficaz. Não por acaso, como pontuou V.Exª no item 19 do seu r. Voto, 'O Sr. auditor da Secretaria de Recursos' concluiu que 'houve a nulidade da citação dos responsáveis, em razão de os ofícios citatórios não trazerem de forma completa a omissão e a conduta esperada dos gestores'.
7. Todavia, no item 32 do seu r. Voto, V.Exª limitou-se a afirmar que 'as condutas impugnadas pela unidade técnica foram devidamente informadas aos recorrentes por ocasião da citação'. E acrescentou: 'Especificamente em relação ao Sr. Rômulo de Macedo Vieira, que suscitou a questão, o ofício a ele encaminhado informou que a irregularidade seria a 'não comprovação da regular aplicação dos recursos federais repassados, em face do não atingimento dos objetivos previstos no Convênio 076/1999 (SIAFI 387469) ' e que o recorrente foi o 'responsável por aprovar o Plano de Trabalho (peça 01, p. 40-44) , bem como por assinar o Termo de Convênio, no valor de R$4.300.000,00 (peça 01, p. 76-96) , e o 1º Termo Aditivo, no valor de R$2.895.000,00 (peça 01, p. 210- 214) '.'
8. E continuou V.Exª no voto condutor do acórdão embargado:
'33. Não se pode esperar que os ofícios detalhem as evidências do não atingimento dos objetivos do convênio em apreço, sobretudo quando se estiver diante de um caso complexo como este. A própria correspondência informa que a descrição pormenorizada das imputações é feita na instrução da unidade técnica (peça 9) , de modo que, para subsidiar a defesa, foi concedida cópia integral dos autos à procuradora do recorrente (peças 42 e 43) .'
9. Em primeiro lugar, diferentemente do que afirmou V.Exª nesse item 33, a 'descrição pormenorizada das imputações' não foi, nem de longe, 'feita na instrução da unidade técnica (peça 9) '. Para tanto, como enfatizado no próprio recurso de reconsideração (peça 131) , basta compulsar a instrução que subsidiou a citação do ora embargante para concluir que lá constou, de forma absolutamente lacônica, incompleta e aberta, a título de 'Culpabilidade' (peça 9, fl. 21) :
'É razoável exigir dos responsáveis condutas diversas daquela que adotaram, considerando as circunstâncias que os cercavam.'
10. Mas o que chama mais a atenção no item 33 do voto de V.Exª é o uso da expressão 'evidências do não atingimento dos objetivos do convênio em apreço'. Ou seja, de acordo com o seu voto, haveria sim 'evidências' - na instrução da unidade técnica - acerca do 'não atingimento dos objetivos do convênio em apreço', ou seja, evidências quanto ao resultado ilícito identificado.
11. Acontece que, em nenhuma linha do seu recurso de reconsideração, o ora embargante se insurgiu quanto ao fato de o ofício citatório não 'detalhar' as 'evidências do não atingimento dos objetivos do convênio em apreço'. O que na verdade foi arguido naquela peça recursal foi que não havia, nem na instrução da unidade técnica, tampouco no ofício citatório, 'evidências' que permitissem ao Sr. Rômulo Vieira deduzir que ele estava sendo responsabilizado por haver assinado 'o termo do convênio 76/1999, seu plano de trabalho e 1º Termo Aditivo' sem antes 'revisitar as bases que o justificavam', algo que só lhe foi revelado no âmbito do Acórdão nº 1.924-P, que examinou suas alegações de defesa. É nesse exato contexto que reside a obscuridade do acórdão condenatório.
12. Mais especificamente, tanto a instrução da unidade técnica quanto o ofício citatório estavam carentes justamente das 'evidências' de que, em suas alegações de defesa, em resposta à citação que lhe fora endereçada, deveria o Sr. Rômulo Vieira manifestar-se quanto ao fato de não haver 'revisitado as bases que justificavam' a celebração do Convênio 76/1999, ainda que representasse simples continuação do Convênio 40/1997. Só assim ele teria a perfeita dimensão do que de fato estava sendo acusado, e, principalmente, qual conduta diversa deveria ter adotado sob a ótica do TCU.
13. Ainda sobre o item 33 do voto, V.Exª nele faz uma assertiva igualmente obscura, e por que não dizer contraditória, nos seguintes termos: 'Não se pode esperar que os ofícios detalhem as evidências do não atingimento dos objetivos do convênio em apreço, sobretudo quando se estiver diante de um caso complexo como este.'. Ora, se o caso é evidentemente complexo, como bem enfatiza o seu voto, aí mesmo é que era de se esperar que o ofício citatório do TCU e, com mais razão ainda, a instrução da unidade técnica que o embasou fossem suficientemente claros - absolutamente completos - na caracterização da conduta supostamente ilícita imputada ao Sr. Rômulo Vieira, o que, a toda evidência, não se verificou, comprometendo sobremaneira o pleno exercício do seu direito constitucional à ampla defesa.
IV - Da contradição
14. No item 46 do seu voto, V.Exª assinalou que 'os estudos de viabilidade econômica não consideraram de modo adequado os riscos inerentes ao projeto', e, no item 47 do voto, ressaltou que essa 'situação de deficiente análise de riscos do projeto de irrigação em exame' teria sido registrada por servidores do Ministério da Integração Nacional no 'relatório de visita técnica elaborado (peça 5, p. 253, do TC Processo 004.820/2011-8) ', 'logo no início do convênio em apreço, mais precisamente em fevereiro de 2000'.
15. Donde se conclui que quando da efetiva assinatura do Convênio 76/1999 e da aprovação do plano de trabalho que o subsidiou, essa situação ainda não havia sido descortinada, o que só teria ocorrido de fato a partir de fevereiro de 2000, mediante o supracitado 'relatório de visita técnica'. Portanto, antes desse marco temporal (fevereiro de 2000) , não havia nenhum indício de falha nos estudos de viabilidade que foram apresentados ao ora embargante por ocasião da celebração do Convênio 76/1999.
16. A corroborar o acima exposto, cabe destacar que, no item 70 do seu voto, ao examinar a responsabilidade do Sr. Pedro Luiz Teruel, V.Exª assinalou que 'antes da liberação dos recursos, o poder concedente registrou algumas críticas acerca da concepção do projeto, como a falta de planejamento e de propostas para exploração do empreendimento (peça 5, p. 253, do TC Processo 004.820/2011-8) '. Ou seja, V.Exª mesma afirmou que as críticas acerca da concepção do projeto só foram registradas em fevereiro de 2000, 'antes da liberação dos recursos'.
17. Acontece que o Sr. Rômulo Vieira foi chamado aos autos tão somente pela assinatura do Convênio 76/1999 e pela aprovação do respectivo plano de trabalho, o que, por óbvio, ocorreram no ano de 1999, antes, pois, da efetiva 'liberação dos recursos', a qual, vale repisar, não lhe foi imputada a título de responsabilidade. É nesse contexto, Excelência, que se evidencia flagrante contradição no acórdão embargado.
18. Outra contradição envolve o teor do item 54 do voto, no qual V.Exª afirmou que o Sr. Fernando Montenegro Cabral de Vasconcellos Filho, ao 'se manifestar favoravelmente à implantação de um projeto em terras particulares, com alto custo operativo e sem consultar os parceleiros, induziu as instâncias superiores em erro e expôs o poder público a um risco enorme de perda de investimento - situação que, de fato, se concretizou'. Ora, se o parecerista induziu o Sr. Rômulo Vieira ao erro, conforme ressaltou V.Exª, como então atribuir responsabilidade ao ora embargante? Sobretudo diante de um caso de significativa complexidade, consoante mesmo assinalou V.Exª no item 22 do seu voto ('...sobretudo quando se estiver diante de um caso complexo como este') .
19. Donde se depreende que não seria razoável exigir do ora embargante - que não teve qualquer tipo de participação no Convênio 40/1997, no qual fora definida a concepção do empreendimento - que, quando da assinatura do Convênio 76/1999 e da aprovação do seu Plano de Trabalho, cogitasse interromper a implantação do projeto de irrigação - JÁ EM FASE BEM ADIANTADA E ATÉ ENTÃO SEM QUALQUER INDÍCIO REGISTRADO DE IRREGULARIDADE! -, mormente quando se constata que havia três pareceres da área técnica do antigo Ministério da Integração Nacional, da lavra dos Srs. Fernando M. Cabral de Vasconcellos Filho, Especialista em Obras Hidráulicas, Raimundo Zeferino de Freitas Júnior, Diretor de Obras de Infra-Estrutura Hídrica, e Roberto Campelo, Gerente de Projeto (peça 1, fls. 32/34 e 104) , bem como da área jurídica (peça 1, fl. 72) , favoráveis à assinatura do Convênio 76/1999.
20. O mesmo pode ser dito em relação à assinatura do 1º Termo Aditivo ao Convênio 76/1999, que, além de contar com a manifestação favorável da Consultoria Jurídica (peça 1, fl. 208 - apenas ressalvou a necessidade de 'incluir o n° da Lei Estadual na Cláusula Segunda, item 2' da minuta) , também contou com o respaldo técnico daqueles mesmos três servidores do Ministério acima mencionados (peça 1, fls. 192/194) .
21. A propósito, V.Exª deixou isso bem claro no item 55 do seu voto, ao afirmar que 'o parecerista [Sr. Fernando Montenegro Cabral de Vasconcellos Filho] deveria ter apontado os riscos do projeto e destacado a importância da prévia celebração de instrumentos jurídicos com os parceleiros'. E arrematou no item 57 do voto em relação ao referido parecerista: '...como condição prévia, era razoável exigir dele que examinasse os riscos de um novo aporte milionário por parte do Governo Federal.'.
22. Por fim, causa perplexidade a atribuição de responsabilidade ao ora embargante por mera presunção de formação acadêmica, como sustentou V.Exª no item 58 do seu voto. Diante do argumento recursal de que lhe faltaria conhecimento especializado sobre a matéria, para que pudesse contrastar os pareceres técnicos que lhe foram apresentados, V.Exª simplesmente afirmou que, 'apesar de não ser conhecida sua formação acadêmica, presume-se o contrário, tanto que assumiu, por vontade própria, a Secretaria de Infraestrutura Hídrica do Ministério da Integração Nacional'.
23. Ou seja, o simples fato de o ora embargante aceitar assumir a Secretaria de Infraestrutura Hídrica do Ministério da Integração Nacional estaria a justificar, ao fim e ao cabo, a sua inteira responsabilização pelo não atingimento de objetivos pactuados em convênio, à evidência, pois, da presunção absoluta de culpa em razão da função exercida, em total descompasso com a ordem jurídica vigente.
V - Do pedido
24. Ante o exposto, requer-se a V.Exª:
I. a admissibilidade dos presentes embargos declaratórios, conferindo-lhes o efeito suspensivo previsto no art. 34, §2º, da Lei nº 8.443/92, c/c art. 287, §3º, do RI/TCU; 
II. no mérito, o acolhimento dos embargos com efeitos infringentes para, elucidadas as obscuridades retratadas e eliminadas as contradições apontadas no Acórdão 1958/2022-TCU-Plenário:
a) declarar a nulidade do Ofício 0998/2016-TCU/SECEX-MS, de 9/12/2016 (peça 22) , por vício de chamamento, mas sem necessidade de renovação da citação, haja vista ser possível neste momento processual, com base no art. 171, parágrafo único, do Regimento Interno do TCU, a reforma do acórdão embargado a favor da parte a quem aproveitaria a declaração de nulidade, excluindo-a do rol de responsáveis da tomada de contas especial;
b) em caso de não acolhimento do pedido inserto no item anterior, que sejam encaminhados os autos à unidade técnica competente a fim de promover o correto chamamento do Sr. Rômulo Vieira, por meio de nova citação, de forma a assegurar-lhe a plenitude do contraditório, sob pena de se configurar inaceitável cerceamento de defesa por supressão de instância."
4.	Os recursos foram apresentados em 12/9/2022 (Sr. Pedro Luiz Teruel) e em 19/9/2022 (Sr. Rômulo de Macedo Vieira) . O segundo teve ciência da deliberação atacada em 14/9/2022 (peça 222) ; não há nos autos a comunicação de ciência do primeiro.
	É o relatório.

Lucas Costa da Rosa (14.300/OAB-MS); Fernando Amaral Santos Velho (3.289/OAB-MS); Carlo Daniel Coldibelli Francisco (6.701-B/OAB-MS); Mariana Capistrano Sarinho Paiva (11244/OAB-RN); Robson Sitorski Lins (9678/OAB-MS), Monique Rafaella Rocha Furtado (34.131/OAB-DF), Laercio Arruda Guilhem (7.681/OAB-MS), Sérgio Agripino Candido da Silva (20.787/OAB-DF), Humberto de Souza Ferro Junior (16.602/OAB-DF), Gabriel Duarte de Oliveira (21454/OAB-MS), Taísa Brasil Batista Aguiar (55.642/OAB-DF), Juliana Santos Silveira (53.423/OAB-DF), André Luiz Borges Netto (5.788/OAB-MS) e outros.

Procuradora-Geral Cristina Machado da Costa e Silva.

TOMADA DE CONTAS ESPECIAL. CONVÊNIOS 40/1997 E 294/2001. PROJETO DE IRRIGAÇÃO DA GLEBA SANTA TEREZINHA. NÃO ALCANCE DOS OBJETIVOS DO CONVÊNIO. NÃO OPERAÇÃO DO PERÍMETRO DE IRRIGAÇÃO. PERDA DOS RECURSOS INVESTIDOS NO CONVÊNIO. CONSTRUÇÃO DO PROJETO EM TERRAS PARTICULARES EM DESACORDO COM A LEI 6.662/1979. NÃO CONSIDERAÇÃO DOS RISCOS DO PROJETO NO ESTUDO DE VIABILIDADE ECONÔMICA. FALHA NA FORMATAÇÃO JURÍDICA E NA CONCEPÇÃO DO CONVÊNIO. CONTAS IRREGULARES. DÉBITO. NÃO APLICAÇÃO DE MULTA. PRESCRIÇÃO. RECURSO DE RECONSIDERAÇÃO. CONHECIMENTO. RAZÕES RECURSAIS INSUFICIENTES PARA ALTERAR O MÉRITO DO JULGADO. NEGATIVA DE PROVIMENTO. CIÊNCIA. EMBARGOS DE DECLARAÇÃO. TENTATIVA DE REDISCUSSÃO DO MÉRITO. REJEIÇÃO.

TOMADA DE CONTAS ESPECIAL (TCE)

Secretaria de Recursos (Serur); Secretaria de Controle Externo de Tomada de Contas Especial (SecexTCE).

Preliminarmente, conheço dos recursos em apreço, tendo em vista o preenchimento dos requisitos necessários à espécie. 
2.	Trata-se de embargos de declaração opostos pelo Sr. Pedro Luiz Teruel, ex-Secretário de Habitação e Infraestrutura de Mato Grosso do Sul, e pelo Sr. Rômulo de Macedo Vieira, ex-Secretário de Infraestrutura Hídrica do Ministério da Integração Nacional, ao Acórdão 1958/2022-TCU-Plenário. Por meio dessa decisão, este Colegiado negou provimento aos recursos de reconsideração interpostos pelos, agora, embargantes. Manteve-se, portanto, o Acórdão 1924/2019-TCU-Plenário, em que o Tribunal julgou irregulares as contas dos embargantes, e os condenou, em parte solidariamente, em débito. Eis a essência da deliberação atacada:
9.4. julgar irregulares as contas de Rômulo de Macedo Vieira, Fernando Montenegro Cabral de Vasconcellos Filho e Pedro Luiz Teruel, com fundamento nos arts. 1º, inciso I, 16, III, "c", 19 e 23, III, da Lei 8.443/1992, e condená-los ao pagamento das quantias a seguir especificadas, em regime de solidariedade, com a fixação do prazo de quinze dias, a contar da notificação, para que comprove, perante o Tribunal (art. 214, inciso III, alínea "a", do Regimento Interno do TCU) , o recolhimento da dívida ao Tesouro Nacional, atualizada monetariamente e acrescida dos juros de mora, calculados a partir das datas discriminadas, até a data do recolhimento, na forma prevista na legislação em vigor:
9.4.1. Rômulo de Macedo Vieira, Fernando M. Cabral de V. Filho e Pedro Luiz Teruel, em regime de solidariedade:
	Data
	Valor Original (R$) 
	Crédito/Débito
 (D/C) 

	03/02/2000
	4.300.000,00
	D

	18/09/2003
	11.086,95
	C

	31/07/2007
	185.138,68
	D

	13/03/2001
	2.895.000,00
	D

	18/09/2003
	7.464,35
	C

	31/07/2007
	124.645,69
	C

3.	Originariamente, este processo cuidou de tomada de contas especial instaurada pelo extinto Ministério da Integração Nacional, em razão de irregularidades no âmbito do Convênio 76/1999 (Siafi 387.469) , cujo objeto era a continuação das obras do Projeto de Irrigação da Gleba Santa Terezinha, localizada no Município de Itaporã/MS. 
4.	As despesas estimadas inicialmente nesse convênio eram de R$ 4.730.000,00, sendo R$ 4.300.000,00 encargo da União, e R$ 430.000,00 a título de contrapartida do convenente. Todavia, em razão de sucessivos termos aditivos, o Governo Federal desembolsou R$ 10.393.276,00 ao longo da vigência do ajuste, que compreendeu o período de 26/11/1999 a 31/10/2002. 
5.	O projeto de irrigação foi custeado por recursos federais repassados ao Governo do Estado do Mato Grosso do Sul pelos Convênios 40/1997 (Ministério do Meio Ambiente, Recursos Hídricos e Amazônia Legal) , 76/1999 (Ministério da Integração Nacional) e 294/2001 (Ministério da Integração Nacional) , nos valores de R$ 9.006.470,55, R$ 10.393.276,00 e R$ 330.000,00, respectivamente.
6.	Como expus na deliberação recorrida, o dano ao Erário decorreu das graves falhas na concepção do empreendimento, o que acarretou o abandono das benfeitorias e favoreceu a ação de vândalos e o furto dos materiais. Duas são as razões principais: i) o projeto de irrigação foi executado em terras particulares sem observar as exigências da Política Nacional de Irrigação, dentre as quais a necessidade de prévia celebração de instrumentos jurídicos formais que definissem os direitos e deveres dos irrigantes; e ii) os estudos de viabilidade elaborados e submetidos ao poder concedente não consideraram os riscos desse tipo de projeto. Observou-se a ausência de compromisso e de conhecimento do projeto por parte dos produtores, o despreparo das equipes estaduais e a falta de recursos financeiros para operação e manutenção do sistema. Nem mesmo o perfil dos agricultores e sua capacidade de financiamento eram conhecidos.
7.	Os embargantes foram apenados por terem assinado o termo do convênio 76/1999, seu plano de trabalho e o 1º Termo Aditivo. Não houve aplicação de multa, dada a prescrição da pretensão punitiva, conforme parâmetro previsto no art. 205 do Código Civil. 
8.	O Sr. Pedro Luiz Teruel alega que a decisão do recurso, que negou provimento ao seu apelo, teria sido contraditória, na medida em que deixou de aplicar a jurisprudência do STF sobre o tema da prescrição, apesar de ter reconhecido que, se fosse aplicável, as irregularidades estariam prescritas. 
9.	A questão foi assim tratada no voto: 
"24.	Com relação à alegada ocorrência da prescrição da pretensão de ressarcimento, observo que a jurisprudência da Corte de Contas, fundamentada no art. 37, § 5º, da Constituição Federal e na jurisprudência do Supremo Tribunal Federal (v. g. Mandado de Segurança 26.210-9/DF) , e consolidada na Súmula 282 do TCU, aduz que as ações de ressarcimento movidas pelo Estado contra os agentes causadores de danos ao Erário são imprescritíveis.
25. 	Neste ponto, registro que, até o momento, não foi exarada pelo Supremo Tribunal Federal decisão com repercussão geral acerca da prescrição da pretensão ressarcitória em processos de controle externo. Embora a questão debatida pelo RE 636.886/AL (Tema 899) trate da fase posterior à formação do título executivo, o TCU iniciou discussões sobre as premissas da prescritibilidade e eventual mudança de entendimento no TC Processo 000.006/2017-3.
26. 	No entanto, na sessão Plenária de 9/3/2022, quando da retomada do julgamento do aludido processo, em virtude de pedido de vista de vários ministros, foi prolatado o Acórdão 459/2022-TCU-Plenário (redator Ministro Walton Alencar Rodrigues) , no qual esta Corte entendeu por bem não apreciar o mérito da questão naquela oportunidade e decidiu expedir comando à Segecex para a formação de grupo técnico de trabalho para que apresente projeto de ato normativo disciplinando "o tema da prescrição da pretensão ressarcitória e da prescrição da pretensão punitiva no âmbito do controle externo, tendo por base jurisprudência predominante do Supremo Tribunal Federal, adequando-a às especificidades das diversas formas de atuação do Tribunal de Contas da União".
27.          Desse modo, no âmbito deste Tribunal, está mantido, por ora, o posicionamento jurisprudencial atual pela imprescritibilidade das condenações em débito até que o Plenário revisite a questão. 
28.          Caso haja mudança jurisprudencial, acolhendo-se a incidência do Código Civil ou da Lei 9.873/1999 aos processos de controle externo, é preciso reconhecer a prescrição do débito. Se consideradas as regras previstas no diploma civil, como são diversas as condutas irregulares (emissão de pareceres técnicos favoráveis à celebração do convênio e dos termos aditivos, e assinatura do convênio, do aditivo e do plano de trabalho) , os termos iniciais para contagem do prazo são diferentes, mas, em todos os casos, não superam o encerramento da vigência do convênio, ocorrida em 31/10/2002. 
29.	Como os atos de aprovação e de celebração do convênio ocorreram durante a vigência do Código Civil de 1916, deve-se buscar inspiração na regra de transição prevista no art. 2.028 do atual diploma, que assim dispõe: "serão os da lei anterior os prazos, quando reduzidos por este Código, e se, na data de sua entrada em vigor, já houver transcorrido mais da metade do tempo estabelecido na lei revogada". Tendo transcorrido menos da metade do prazo prescricional de vinte anos previsto no código anterior, o termo inicial deve ser 11/1/2003, de forma que a pretensão punitiva desta Corte estaria prescrita em 11/1/2013. Como a citação dos jurisdicionados só foi autorizada em 29/11/2016, houve decurso de prazo superior a dez anos. 
30.          Se adotar as regras da Lei 9.873/1999, ressalto que não está pacificado o termo inicial da contagem do prazo, se corresponde à data dos fatos ou se diz respeito ao término do prazo para a prestação de contas (31/12/2002, ou seja, 60 dias depois do encerramento da vigência) . A Suprema Corte possui decisões em que ora se utiliza um critério, ora outro. Quanto às hipóteses de interrupção da prescrição, a lei elenca outras além da citação dos jurisdicionados. É o caso dos atos inequívocos que importem apuração do fato, da decisão condenatória recorrível e das tentativas de solução conciliatória no âmbito interno da administração pública federal.
31.         A apuração dos fatos só ocorreu em 30/1/2008, quando foi prolatado o Acórdão 111/2008-TCU-Plenário, que determinou a constituição de processo apartado para análise do trabalho de fiscalização efetuado no projeto de irrigação tratado nestes autos. Ou seja, ainda que se adote como termo inicial o término do prazo para prestação de contas (31/12/2002) , ainda assim teria excedido o prazo quinquenal."
10.	Além de ser descabido o manejo de embargos de declaração para apontar contradição entre o acórdão recorrido e outras deliberações dos Tribunais Superiores, ao contrário do que alega o recorrente, não se deixou de aplicar a jurisprudência do STF, pois, como mencionei, não foi exarada pelo Supremo Tribunal Federal decisão com repercussão geral acerca da prescrição da pretensão ressarcitória em processos de controle externo. 
11.	O Relator do RE 636.886/AL (Tema 899)  deixa claro, no julgamento dos embargos de declaração opostos pela Advocacia-Geral da União, que a tese fixada naquele julgamento diz respeito à fase posterior à formação do título executivo. Transcrevo trecho do voto apresentado pelo Min. Alexandre de Moraes:
"Nenhuma consideração houve acerca do prazo para constituição do título executivo, até porque esse não era o objeto da questão cuja repercussão geral foi reconhecida no Tema 899, que ficou adstrito, como sobejamente já apontado, à fase posterior à formação do título."
12.	Portanto, inexiste a contradição. 
13.	O Sr. Rômulo de Macedo Vieira tenta rediscutir as questões já examinadas no recurso de reconsideração. Ocorre que os embargos de declaração são um recurso de natureza peculiar, cuja fundamentação é vinculada, visto que seu objetivo é estritamente afastar possível omissão, obscuridade ou contradição de determinada deliberação. Logo, esse instrumento não deve servir como meio ilegítimo para rediscussão de mérito, o que representaria, na prática, a possibilidade de repetição de um mesmo recurso, ferindo os princípios da legalidade, da singularidade, da isonomia e da celeridade processual.
14.	Esse embargante alega, por exemplo, que o Tribunal não examinou a tese defensiva de que "não havia, nem na instrução da unidade técnica, tampouco no ofício citatório, evidências que permitissem ao Sr. Rômulo Vieira deduzir que ele estava sendo responsabilizado por haver assinado o termo do convênio 76/1999, seu plano de trabalho e 1º Termo Aditivo sem antes revisitar as bases que o justificavam, algo que só lhe foi revelado no âmbito do Acórdão 1.924-P". Em outra passagem, aduz que, diferentemente do que fora decidido, "a descrição pormenorizada das imputações não foi, nem de longe, feita na instrução da unidade técnica".
15.	Entendo que a questão foi devidamente abordada na seguinte passagem:
"32. Quanto à nulidade da citação, observo que as condutas impugnadas pela unidade técnica foram devidamente informadas aos recorrentes por ocasião da citação. Especificamente em relação ao Sr. Rômulo de Macedo Vieira, que suscitou a questão, o ofício a ele encaminhado informou que a irregularidade seria a 'não comprovação da regular aplicação dos recursos federais repassados, em face do não atingimento dos objetivos previstos no Convênio 076/1999 (SIAFI 387469) ' e que o recorrente foi o 'responsável por aprovar o Plano de Trabalho (peça 01, p. 40-44) , bem como por assinar o Termo de Convênio, no valor de R$ 4.300.000,00 (peça 01, p. 76-96) , e o 1º Termo Aditivo, no valor de R$ 2.895.000,00 (peça 01, p. 210-214) '. 
33. Não se pode esperar que os ofícios detalhem as evidências do não atingimento dos objetivos do convênio em apreço, sobretudo quando se estiver diante de um caso complexo como este. A própria correspondência informa que a descrição pormenorizada das imputações é feita na instrução da unidade técnica (peça 9) , de modo que, para subsidiar a defesa, foi concedida cópia integral dos autos à procuradora do recorrente (peças 42 e 43) .
34. Portanto, a preliminar de prejuízo ao contraditório e à ampla defesa deve ser rejeitada." 
16.	Ao contrário do que alega, destaco que o não atingimento dos objetivos do convênio foi mais bem detalhado na instrução de peça 9. Em diversas passagens, a unidade técnica explicita os problemas na concepção do empreendimento, como nesta a seguir transcrita:
"14. Ocorre que, analisando-se os motivos que justificaram a instauração da presente Tomada de Contas Especial, verifica-se que, de fato, as obras foram executadas, conforme se demonstra no parágrafo 11 supra, acrescentando-se que o verdadeiro motivo para a reprovação das contas deveu-se à sua inutilidade, já que, apesar de fisicamente realizada, não logrou oferecer aproveitamento prático aos seus supostos beneficiários, dando azo, assim, à impugnação da prestação de contas na sua integralidade.
15. Tal entendimento, forçosamente, impõe a necessidade de se remeter à elaboração do Plano de Trabalho, pois, se apesar de fisicamente concluída, a obra não oferece utilidade prática, é porque foi mal concebida pelos seus elaboradores, por óbvio."
17.	Portanto, inexiste omissão, mas mera tentativa de rediscutir o mérito. 
18.	Também afirma que a decisão teria sido contraditória, na medida em que as críticas acerca da concepção do projeto só foram registradas em fevereiro de 2000, depois da assinatura do convênio e da aprovação do plano de trabalho. Antes, no entender do embargante, não havia indício de falha nos estudos de viabilidade.
19.	Ainda que fosse possível reexaminar a questão em sede de embargos de declaração, é preciso ressaltar que a condenação decorreu da falta de análise da viabilidade do empreendimento antes da assinatura do convênio e do primeiro termo aditivo, bem como da aprovação do plano de trabalho. A existência, ou não, de pareceres do Ministério da Integração Nacional apontando os diversos problemas de planejamento e de concepção tem o condão de agravar (ou mitigar) o grau de reprovabilidade da conduta dos jurisdicionados, mas não eximir a responsabilidade deles. 
20.	Independentemente disso, destaco que as primeiras críticas foram realizadas por técnicos do Ministério da Integração Nacional em fevereiro de 2000, enquanto o primeiro termo aditivo foi publicado no Diário Oficial do dia 10 de julho do mesmo ano. Dito de outro modo, continuou-se a permitir o repasse de vultosas quantias (montante liberado nesse aditivo: R$ 2.895.000,00) mesmo após o apontamento formal dos problemas. 
21.	O Sr. Rômulo de Macedo Vieira também alega outra contradição: o Tribunal manteve a responsabilidade do embargante, apesar de ter reconhecido que o parecerista técnico (Sr. Fernando Montenegro Cabral de Vasconcellos Filho) induziu as instâncias superiores em erro e expôs o poder público a um risco enorme de perda de investimento. 
22.	Sobre a questão, a jurisprudência deste Tribunal assentou-se no sentido de que, nos casos em que o parecer técnico, por dolo ou culpa, induzir o gestor à prática de irregularidades, a responsabilização deve recair não apenas sobre o gestor, mas também sobre o parecerista (Acórdão 442/2017-TCU-Primeira Câmara, por exemplo) , ou seja, a responsabilidade passa a ser solidária, nos termos do art. 16, § 2°, alínea "a", da Lei 8.443/1992, e, no caso concreto, inexiste hipótese excludente de culpabilidade.
23.	Ante o exposto, voto por que o Tribunal adote a deliberação que ora submeto a este Colegiado.
TCU, Sala das Sessões, em 28 de setembro de 2022.
BENJAMIN ZYMLER 
Relator